臺灣板橋地方法院民事判決　　　　　　　96年度重訴字第18號
原　　　告　丁○○
被　　　告　乙○○
　　　　　　甲○○
共　　　同
訴訟代理人　張家豪律師
　　　　　　張建鳴律師
上　一　人
複 代理 人　丙○○
上列當事人間請求侵權行為損害賠償事件，原告提起刑事附帶民
事訴訟（95年度附民字第416 號），經刑事庭移送，本院於民國
96年5月31日言詞辯論終結，判決如下：
    主      文
被告乙○○應將附表一所示土地上所設定之抵押權登記予以塗銷
。
被告甲○○應將附表二所示土地上所設定之抵押權登記予以塗銷
。
訴訟費用由被告負擔。
    事實及理由
一、原告主張：原告前承攬被告2 人之父陳樂島坐落台北縣三重
    市○○路○ 段107 巷1 號房屋興建工程，然陳樂島拒不給付
    工程款，經原告提起民事訴訟判決陳樂島應給付原告工程款
    新台幣（下同）221 萬元並確定在案。詎陳樂島為規避上開
    債務，欲免其財產遭強制執行，竟將其所有之：1.三重市○
    ○段00 00-0000地號土地（權利範圍4 分之1） 設定300 萬
    元普通抵押權予被告乙○○。2.三重市○○段0000-0000 地
    號土地（權利範圍：全部）設定20萬元普通抵押權予被告乙
    ○○。3.八里鄉○○里○段十三分小段000-0000地號土地（
    權利範圍15分之2） 設定普通抵押權予被告乙○○。4.三重
    市○○段0000-0000 地號土地（權利範圍：3060分之675 ）
    設定250 萬元之普通抵押權予被告甲○○。上開抵押權設定
    顯係通謀虛偽而為，使原告上開債權無法受償而受有損害，
    依最高法院73年台抗字第472 號判例意旨，已構成侵權行為
    ，爰依民法第184 條第1 項、第213 條、第113 條、第242
    條規定提起本件訴訟等語，並聲明：(一)被告乙○○應將附表
    一所示土地上所設定之抵押權登記予以塗銷。(二)被告甲○○
    應將附表二所示土地上所設定之抵押權登記予以塗銷。
二、被告則以：被告對於陳樂島確有債權存在，且被告之母周金
    女曾借款高達1,200 萬元予陳樂島，供陳樂島給付原告工程
    款，並開立以周金女為發票人之支票交原告收執，嗣周金女
    再將其對陳樂島之債權移轉予被告2 人，被告始將被告對陳
    樂島之債權設定抵押權於陳樂島所有之不動產上，故系爭抵
    押權設定並非虛偽等語置辯，並聲明求為判決：原告之訴駁
    回。
三、兩造不爭執之事實：
    (一)原告與被告之父陳樂島前因工程款給付問題發生糾紛，原
      告對陳樂島提起民事訴訟，請求給付工程款221 萬元，經
      台灣高等法院於94年9 月7 日以93建上字第30號判決原告
      勝訴並確定在案。
    (二)陳樂島於94年7 月25日將其所有如附表一編號1 、2 所示
      土地，設定權利價值分別為300 萬元及30萬元之抵押權予
      被告乙○○，又於94年9 月19日將其所有如附表一編號3
      所示土地，設定權利價值為300 萬元之抵押權予被告乙○
      ○，並均辦理登記在案。
    (三)陳樂島於94年7 月25日將其所有如附表二所示土地，設定
      權利價值為250 萬元之抵押權予被告甲○○，並辦理登記
      在案。
四、本件兩造之主要爭執在於被告2 人對陳樂島是否確有系爭抵
    押權所擔保之債權存在，以及系爭抵押權之設定是否虛偽不
    實，茲審究如次：
    (一)被告雖抗辯渠等對陳樂島有超過系爭抵押權設定數額之借
      款債權存在，惟本院基於下列理由，認被告所辯不實，被
      告2 人對陳樂島並無系爭抵押權所擔保之債權存在：
      (1)被告乙○○於刑事案件審理時提出之借款明細及收支表
        ，乃係被告乙○○自行書寫、記載之文件，是否可採本
        非無疑，況被告乙○○並未提出逐筆資金來源或其他證
        據，以資證明被告與陳樂島間有借貸之意思合致及金錢
        交付之事實，自難認被告2 人與陳樂島間確有消費借貸
        之法律關係存在。
      (2)再依上開借款明細及收支表所載，其將給付父親陳樂島
        之生活費亦視為借款，有違一般人之人倫認知，顯與常
        情不符，且其上所載之各筆款項縱認均屬被告2 人與其
        母周金女借貸予陳樂島之款項，惟其為總額僅有449 萬
        元，與本件設定高達880 萬元之抵押債權數額亦不相符
        ，是尚難以上開借款明細及收支表而為有利於被告之認
        定。
      (3)又被告於本院審理時提出周金女簽發面額共計1,200 萬
        元之支票影本15紙，固經原告自陳係陳樂島所交付並做
        為工程款給付之用，惟資金往來原因眾多，非僅借貸一
        端而已，周金女雖有簽發支票支付陳樂島應給付原告工
        程款之事實，但此尚不足以證明周金女與陳樂島間即有
        借貸關係存在，被告以上開支票欲證明周金女與陳樂島
        間有消費借貸關係存在，難認有據。
      (4)末查，陳樂島於刑事案件審理時稱：「我有跟我兒子還
        有我太太借錢，總共借了三百多萬元」；被告乙○○於
        該次刑事案件審理時亦稱：「我父親欠我及我弟弟總共
        13 0萬元」，此有本院95年度易字第1261號刑事影印卷
        內95年11月17日審判筆錄在卷可稽。若按陳樂島及被告
        乙○○上開所言，陳樂島向周金女借貸之金額，理應不
        超過270 萬元，被告於本院審理時竟辯稱陳樂島向周金
        女借款高達1,200 元，並由渠等受讓周金女對陳樂島之
        該等債權云云，非僅與被告乙○○先前所言不符，亦與
        陳樂島於刑案之供述有異，故被告上開所辯，應屬臨訟
        編纂，洵非可採。
    (二)系爭抵押權之設定確屬虛偽不實：
      查原告與陳樂島間因工程款糾紛涉訟，甫經台灣高等法院
      於94年9 月7 日以93建上字第30號判決陳樂島應給付原告
      221 萬元並確定在案，陳樂島即於該案判決前、後之94年
      7 月25日及94年9 月19日，將其名下如附表一、二所示不
      動產，分別設定300 萬、30萬、300 萬及250 萬元之抵押
      權予被告2 人，其設定時間與陳樂島遭敗訴判決時間相近
      ，而被告2 人與陳樂島乃係父子關係，當無不知陳樂島與
      原告間上開訴訟進行進度與判決結果之理，且被告復未舉
      證證明渠等對陳樂島確有系爭抵押權所擔保之300 萬、30
      萬、300 萬及250 萬元債權存在，是以原告主張被告2 人
      與陳樂島為系爭抵押權之設定，目的在規避原告之債權，
      避免陳樂島財產遭受強制執行，即非無據，堪予採信。被
      告2 人與陳樂島明知並無系爭抵押權擔保之債權存在，卻
      相互故意為非真意之合意，以設定系爭抵押權，自堪認系
      爭抵押權之設定確屬虛偽不實。
五、綜上所述，原告主張被告2 人與陳樂島通謀而為虛偽意思表
    示，將陳樂島名下如附表一、二所示不動產分別設定抵押權
    予被告2 人，使原告對陳樂島經判決取得之確定債權無法受
    償而受有損害，為可採信，從而，原告依民法第184 條第1
    項、第213 條、第113 條、第242 條規定提起本訴，請求被
    告2 人應分別將附表一、二所示土地上所設定之抵押權登記
    予以塗銷，為有理由，應予准許。
六、本件事證已臻明確，兩造之其他主張、陳述並所提證據與調
    查證據之聲請，經審酌後，認均與本件之結論無礙，且無調
    查之必要，爰不再一一論述及調查，併予敘明。
七、訴訟費用負擔之依據：民事訴訟法第78條、第85條第1 項前
    段。
中　　華　　民　　國　　96　　年　　6 　　月　　21　　日
                  民事第二庭    法　官　程怡怡
以上正本係照原本作成
如對本判決上訴，須於判決送達後20日內向本院提出上訴狀
中　　華　　民　　國　　96　　年　　6 　　月　　21　　日
                                書記官　華海珍
┌─────────────────────────────────────┐
│附表一：                                                                  │
├───┬─────────┬──────┬─────┬──────┬───┤
│      │                  │抵   押   權│          │　　　　　　│      │
│編  號│抵   押   土   地 │設 定 金 額 │ 抵押權人 │ 登記日期及 │備  註│
│      │                  │ （新台幣） │          │  收件年期　│      │                          │            │          │　            │  │    │
├───┼─────────┼──────┼─────┼──────┼───┤
│001   │台北縣三重市○○段│ 3,000,000元│  乙○○  │  94.07.25  │      │
│      │0000-0000 地號（權│            │          │94年重登字第│      │
│      │利範圍：4分之1）  │            │          │193330號    │      │
├───┼─────────┼──────┼─────┼──────┼───┤
│002   │台北縣三重市○○段│   300,000元│  乙○○  │  94.07.25  │      │
│      │0000-0000 地號（權│            │          │94年重登字第│      │
│      │利範圍：全部）    │            │          │193340號    │      │
├───┼─────────┼──────┼─────┼──────┼───┤
│003   │台北縣八里鄉小八里│ 3,000,000元│  乙○○  │  94.09.19  │      │
│      │坌段十三行小段0236│            │          │94年淡地登字│      │
│      │-0000 地號（權利範│            │          │第187020號  │      │
│      │圍：15分之2）     │            │          │            │      │
│      │                  │            │          │            │      │
└───┴─────────┴──────┴─────┴──────┴───┘
┌─────────────────────────────────────┐
│附表二：                                                                  │
├───┬─────────┬──────┬─────┬──────┬───┤
│      │                  │抵   押   權│          │　　　　　　│      │
│編  號│抵   押   土   地 │設 定 金 額 │ 抵押權人 │ 登記日期及 │備  註│
│      │                  │ （新台幣） │          │  收件年期　│      │                          │            │          │　            │  │    │
├───┼─────────┼──────┼─────┼──────┼───┤
│001   │台北縣三重市○○段│ 2,500,000元│  甲○○  │  94.07.25  │      │
│      │0000-0000 地號（權│            │          │94年重登字第│      │
│      │利範圍：3060分之67│            │          │193350號    │      │
│      │5）               │            │          │            │      │
└───┴─────────┴──────┴─────┴──────┴───┘
